最高法院刑事判決　　　　　　九十六年度台上字第四三七八號
上　訴　人　甲○○
選任辯護人　王耀星律師
上列上訴人因違反公職人員選舉罷免法案件，不服台灣高等法院
台南分院中華民國九十六年五月二十三日第二審更審判決（九十
六年度選上更(一)字第三三號，起訴案號：台灣台南地方法院檢察
署九十四年度選偵字第六一、六八號），提起上訴，本院判決如
下：
    主  文
原判決撤銷，發回台灣高等法院台南分院。
    理  由
本件原判決認定：一上訴人甲○○係民國九十四年台南縣議員選
舉第三選區候選人，王燈進、吳成發係其樁腳，竟基於共同意圖
賄選之概括犯意，於九十四年十一月中旬，由上訴人在其競選總
部親自將新台幣（下同）十萬元交付王燈進。王燈進自九十四年
十一月中旬起，以一票五百元之價額分別向王文化、王忠、王清
福、王莊阿梅、王清發、王金波、王新源、方陳、王思化、徐
寶珠交付如原判決附表（下稱附表）所示之賄款；並將上開十萬
元中之一萬二千五百元交付吳成發，再由吳成發收取自己部分之
賄款二千元外，自九十四年十一月中旬起，連續將賄款轉交予如
附表所示之王黃香、黃徐金花、王文芳、王登義、王水河。王燈
進及吳成發並要求王文化、王忠、王林金蘭、王清福、王莊阿梅
、王清發、王金波、王新源、方陳、王思化、徐寶珠、王黃香
、黃徐金花、王文芳、王登義、王水河等人，於選舉時投票予上
訴人，經渠等允諾而收受附表所示之賄款。二上訴人復於九十四
年十一月二十二日，承前犯意，在其競選總部，親自將一萬六千
元交付予柳聰杰，要求柳聰杰幫其買票賄選，柳聰杰除收取自己
部分之賄款二千五百元外，並將其餘一萬三千五百元交付予葉鴻
鎔（其中包括葉鴻鎔自己部分之賄款五百元）預備轉發同社區之
選民，並要求柳聰杰、葉鴻鎔等人投票予上訴人，渠二人並允諾
之。嗣於九十四年十一月二十四日經查獲等情。因而撤銷第一審
關於上訴人部分之科刑判決，改判論上訴人以共同連續對於有投
票權之人交付賄賂罪，處有期徒刑壹年貳月，並宣告褫奪公權貳
年及諭知賄賂款項玖萬零伍佰元沒收。固非無見。
惟按：(一)、公職人員選舉罷免法第九十條之一第一項之投票行賄
罪，乃刑法第一百四十四條投票行賄罪之特別法，以對於有投票
權之人，行求、期約或交付賄賂或其他不正利益，而約其不行使
投票權或為一定之行使者，為構成要件，其行求、期約、交付行
為，係屬階段行為，倘屬最後階段之交付賄賂行為，除須有交付
之對象，即有投票權之收受賄賂者外，且必已完成交付之行為，
始足當之；否則仍屬期約或行求之階段。又因收受賄賂之有投票
權人，刑法第一百四十三條亦設有投票受賄罪之處罰規定，二者
乃必要共犯中之對向犯，以彼此之間相互對立之意思，業經合致
而成立犯罪。從而論處被告以對於有投票權之人，交付賄賂，而
約其投票權為一定之行使罪刑時，該有罪之判決書內，對於交付
賄賂對象之有投票權人究為何人，彼此已否達成意思之合致等犯
罪構成要件事實，自應予以明確之記載，並敘明其憑以認定之證
據及理由，始為適法。原判決事實一部分認定：上訴人係以每票
五百元交付賄賂，收受賄款者計有如附表所載之十六人，金額共
二萬五千元，每人收受之賄賂自五百元至三千五百元不等（均為
五百元之倍數，見原判決第九至十頁）；事實二部分則認定：葉
鴻鎔本人及柳聰杰各收受賄款五百元、二千五百元（見原判決第
二頁）等情。倘若不虛，則除該附表編號八、十五所示之方陳
、王登義及葉鴻鎔各僅受賄五百元之外，其餘之人均另外代收他
人之賄款（包含其本人，共收二至七票之賄款）。然原判決僅就
該附表編號二、十二部分，記載王忠、王黃香收受之賄款各一千
元（即各二票），分別包括王林金蘭（王忠之妻）、王福來（王
黃香之子）各五百元，並於理由內說明王福來、王林金蘭亦係有
投票權之人（見原判決第四頁，倒數第十至七行）。而對於其他
經代收賄款之受賄對象究為何人？有無投票權？賄款是否已經轉
交？如已轉交，該受轉交者是否同意受賄，而達成意思之合致？
則均未明白認定，並說明其所憑之依據，遽行判決，難謂適法。
(二)、有罪之判決，其所認定之事實與所記載之證據及理由，必須
與卷內之證據相適合，否則即屬證據上理由之矛盾。原判決係以
證人即收受賄款之王福來於檢察官偵查中之證言，為認定本件犯
罪事實之基礎之一（見原判決第四頁第十三至十四行）。然依卷
內資料，證人王福來於偵查中係證稱：五百元係伊之母親王黃香
轉交，因伊知道上訴人買票當選後，一定會貪污撈錢，所以雖然
拿下賄款，但無意投票予上訴人等語（見選偵字第六一號卷第四
十二頁）。此項證言如果可採，則有關上訴人向王福來行賄部分
，其彼此交付、收受賄賂之意思，難謂已經合致；就上訴人而言
，即難遽認已達於交付賄賂之階段。原判決採信該證人之上開陳
述，而併論上訴人此部分之犯行為交付賄賂，亦有證據上理由矛
盾及判決適用法則不當之違法。(三)、依原判決認定之事實，上訴
人提供之賄款計十一萬六千元，已經發出者為該附表所列之二萬
五千元（原判決事實一部分）及其事實二所載之三千元（柳聰杰
二千五百元、葉鴻鎔五百元）。如果無訛，則尚餘之預備行賄款
項應為八萬八千元（即十一萬六千元扣除已發放之二萬五千元及
三千元之餘額），該附表編號十一備註欄所列尚未發放之二千五
百元不應再予加計。乃原判決竟加計該二千五百元，而誤認尚餘
之預備行賄款項為九萬零五百元，資為諭知沒收之數據，併有違
誤。上訴意旨執以指摘，為有理由，應認原判決仍有撤銷發回之
原因。
據上論結，應依刑事訴訟法第三百九十七條、第四百零一條，判
決如主文。
中　　華　　民　　國　九十六　年　　八　　月　　十　　日
                      最高法院刑事第五庭
                          審判長法官  林　增　福
                                法官  邵　燕　玲
                                法官  張　清　埤
                                法官  陳　世　雄
                                法官  蔡　國　在
      本件正本證明與原本無異
                                      書  記  官
中　　華　　民　　國　九十六　年　　八　　月   十五   日
                                                H
